【裁判字號】    89,自,146
【裁判日期】    890531
【裁判案由】    偽造有價證券
【裁判全文】
臺灣臺北地方法院刑事判決                          八十九年度自字第一四六號
    自  訴  人  甲○○
    被      告  乙○○
右列被告因偽造有價證券案件，經自訴人提起自訴，本院判決如左：
    主  文
乙○○無罪。
    理  由
一、自訴意旨略以：自訴人於民國八十二年間向被告借款新台幣（下同）九十七萬五
    千元，迄八十八年七月十六日約在台北市○○路○段雙聖咖啡廳地下室談判，被
    告強迫要求高利償付，在其預先備好之票號二八六二五一號之本票上依其旨意填
    寫面額三百萬元，竟於同年九月十八日下午三時四十二分傳真之本票影本記載欄
    上擅自加寫千分之一、千分之二等字眼，因認被告涉有重利罪、偽造有價證券罪
    嫌云云。
二、按犯罪事實應依證據認定之，無證據不得推定其犯罪事實。又不能證明被告犯罪
    者，應諭知無罪之判決，刑事訴訟法第一百五十四條、第三百零一條第一項分別
    定有明文。又刑事訴訟上證明之資料，無論其為直接證據或間接證據，均須達於
    通常一般之人均不致於有所懷疑，而得確信其為真實之程度，始得據為有罪之認
    定，若其關於被告是否犯罪之證明未能達此程度，而有合理性懷疑之存在，致使
    無從形成有罪之確信，根據「罪證有疑，利於被告」之證據法則，即不得遽為不
    利被告之認定（最高法院七十六年度台上字第四九八六號判例意旨參照），其以
    情況證據（即間接證據）斷罪時，尤須基於該證據在直接關係上所可證明之他項
    情況事實，本乎推理作用足以確證被告有罪，方為合法，不得徒憑主觀上之推想
    ，將一般經驗上有利被告之其他合理情況逕予排除，此觀諸最高法院三十二年度
    上字第六七號判例意旨亦甚明確。
三、訊據被告堅決否認有右揭犯行，辯稱：自訴人於八十二年三月二十五日向被告經
    營之帛陞紡織股份有限公司（下稱帛陞公司）借款九十七萬五千元，約定以月息
    二．五分計息，並開立一百萬元支票交付被告，然遭銀行退票，延至八十五年二
    月六日，自訴人自願加計利息開立面額一百五十萬元之本票換回支票，詎又退票
    ，拖至八年七月十六日，由自訴人選定至雙聖咖啡廳協商，當時氣氛融洽，自訴
    人表示願意加息延至八十八年七月三十一日清償，而簽發三百萬元本票交付被告
    ，屆期後又未能兌現，該支票業已遺失，僅留影本。被告收取該三百萬元本票時
    未注意記載欄處，被告從未在其上填寫金額，況被告聲請支付命令時，亦未請求
    本票記載欄所謂逾期違約金及利息等語。經查：自訴人於八十二年三月二十五日
    向被告經營之帛陞公司借款九十七萬五千元，約定以月息二．五分計息，並簽發
    面額一百萬元之支票交被告收執；其後自訴人復於八十五年二月六日簽發面額一
    百五十萬元，到期日為同年三月二十五日之本票，以換回前揭面額一百萬元之支
    票；嗣自訴人邀約被告於八十八年七月十六日在台北市○○路○段雙聖咖啡廳，
    由自訴人簽發面額三百萬元，以八十八年七月三十一日為到期日之系爭本票交付
    被告收執等情，為兩造所是認，並有面額三百萬元之支票影本一紙附卷可稽，堪
    信屬實。又查，八十八年七月十六日乃自訴人自行選定在台北市○○路○段雙聖
    咖啡廳，並偕同友人胡如遠，邀同被告磋商借款之事，當時被告僅一人赴約，洽
    談時被告聲量略大，雙方並未吵架，最後同意三百萬元解決，此有證人胡如元之
    證述在卷可參（參見本院八十九年四月十一日訊問筆錄），由是觀之，被告乃因
    自訴人之邀而獨自前往雙聖咖啡廳赴約，與自訴人協商八十二年間所借款項乙事
    ，地點尚由自訴人所選擇，且自訴人亦有友人陪同，自訴人於該時簽發之系爭三
    百萬本票，查無何急迫、輕率或無經驗情形；再者，自訴人自承於八十二年三月
    二十五日確曾向被告借款九十七萬五千元，則迄八十八年七月十六日止，計七十
    六月餘，則將三百萬元扣除本金九十七萬五千元，計二百零二萬五千元，以單利
    計算，月利約為二．七三分（如後附計算式），雖超過民法第二百零五條最高約
    定利率之限制，惟衡諸現時社會一般交易習慣，尚不能認顯有特殊之超額，自難
    令負刑法第三百三十四條重利罪責。至自訴人固提出系爭三百萬元本票影本主張
    記載欄所載「利息自出票日起按每百元日息『2/1000』計付」、「逾期違約金另
    按每百元加日息『1/1000』計付」，其中「2/1000」、「1/1000」乃被告自行繕
    寫，惟被告所否認，衡諸系爭本票原本（被告已遺失，無送鑑定可能）既由自訴
    人親自填載發票日、到期日、面額、發票人、受款人、付款地等後始交付被告收
    執，則倘有空白處，如未塗銷，當以填載人即自訴人填妥後交付為常態；況被告
    以帛陞公司為聲請人於八十八年十二月二十四日檢附系爭三百萬本票影本向本院
    非訟中心聲請核發支付命令，其上即有「2/1000」、「1/1000」之記載，有本院
    民事庭八十八年度促字第五六０六三號影印卷在卷可佐，是倘被告確意圖供行使
    之用而變造該紙本票記載欄部分，何以聲請狀內僅請求債務人即自訴人給付三百
    萬元及自支付命令送達之翌日起至清償日止按年息百分之八之利息，而未請求依
    「2/1000」、「1/1000」計算之利息、違約金（相當於月息六分、三分）？足見
    被告所辯該記載欄之數字非其所擅寫，洵堪採信。此外，復查無其他積極證據足
    資認定被告有自訴人所指之行為，其犯罪自屬不能證明，揆諸首揭說明，依法應
    諭知無罪之判決，以示慎審。
據上論斷，應依刑事訴訟法第三百零一條第一項，判決如主文。
中    華    民    國      八十九      年      五      月      三十一    日
                                      臺灣臺北地方法院刑一庭
                                          法  官  李莉苓
右正本證明與原本無異。
如不服本判決，應於判決送達後十日內，向本院提出上訴狀。
                                          書記官  林慧君
中    華    民    國      八十九      年      六      月        七      日
計算式：
3,000,000-975,000=2,025,000
2,025,000/975,000/76=2.73%(四捨五入)


司法院資訊處製作；財團法人民間司法改革基金會備份。
